【裁判字號】    96,醫上訴,946
【裁判日期】    970401
【裁判案由】    過失致死
【裁判全文】
臺灣高等法院臺南分院刑事判決       96年度醫上訴字第946號
上  訴  人  臺灣雲林地方法院檢察署檢察官
上  訴  人
即  被  告  乙○○
被      告  甲○○
共      同
選任辯護人  黃清濱律師
            劉清彬律師
            黃紹文律師
上列上訴人因被告等過失致死案件，不服臺灣雲林地方法院94年
度訴字第325號中華民國96年7月10日第一審判決（起訴案號：臺
灣雲林地方法院檢察署94年度偵字第1137號），提起上訴，本院
判決如下：
    主  文
原判決關於乙○○部分撤銷。
乙○○無罪。
其他上訴駁回。
    理  由
一、公訴意旨略以：甲○○為中國醫藥學院北港附設醫院骨科兼
    任急診室主治醫師，乙○○為該院肝膽科主治醫師，均為從
    事醫療業務之人。緣蔡敏雄於92年12月11日18時34分許因身
    體不適至中國醫藥學院北港附設醫院掛號急診表示胸悶不適
    ，適甲○○在急診室值班，指示值班醫護人員給予蔡敏雄氧
    氣及舌下硝化甘油含片，作抽血檢查，並使用心電圖設備觀
    察，經診斷結果為急性心肌梗塞。甲○○明知蔡敏雄為急性
    心肌梗塞病患，具有隨時復發致命之高危險性，應住入有心
    電圖等觀察設備之加護病房照護，以便能掌握病患情況作即
    時處理，並考慮施以血栓溶解劑紓緩蔡敏雄心肌梗塞症狀，
    而依當時情形並無不能注意之情事，詎甲○○竟疏於注意，
    僅依生化檢驗結果指示醫護人員於同日21時35分將蔡敏雄轉
    入無心電圖等觀察設備之普通病房。詎蔡敏雄轉入普通病房
    後，當日內科病房值班醫師乙○○明知蔡敏雄係急性心肌梗
    塞之高危險病患，竟未實際到場檢視蔡敏雄症狀，僅依急診
    室病歷資料及心電圖於同日22時30分許指示內科普通病房值
    班護士蔡華容給予蔡敏雄aspirin用藥，於同日23時3分許，
    蔡敏雄病情惡化出現心室頻脈 (VT)，進而喪失意識，蔡華
    容等護理人員經蔡敏雄配偶許純女告知到場進行急救，於同
    日23時20分許因蔡敏雄情況危急轉入加護病房後，乙○○始
    到場處理。乙○○「明知」蔡敏雄出現「心室頻脈 (VT) 」
    ，應立即施以心臟電擊，而依當時情形並無不能注意之情事
    ，詎其指示護理人員給予蔡敏雄tridil、digosin心臟用藥
    ，並施以心臟按摩，而「未給予心臟電擊」，使蔡敏雄因心
    室頻脈 (VT)持續進行，而於92年12月12日上午2時22分許因
    急性心肌梗塞併心因性休剋死亡。案經蔡敏雄之子蔡秉雄告
    訴，因認被告等涉有業務過失致死罪嫌。
二、按認定犯罪事實，所憑之證據，雖不以直接證據為限，間接
    證據亦包括在內，然無論直接或間接證據，其為訴訟上之證
    明，須於通常一般之人均不致於有所懷疑，而得確信其為真
    實之程度者，始得據之為有罪之認定，倘其證明尚未達到此
    一程度，而有合理性懷疑之存在時，即無從為有罪之認定（
    參照最高法院96年度台上字第663號刑事判決意旨）。又犯
    罪事實應依證據認定之，無證據不得認定其犯罪事實；不能
    證明被告犯罪者，應諭知無罪之判決。犯罪事實之認定，應
    憑真實之證據，倘證據是否真實尚欠明確，自難以擬制推測
    之方法，為其判斷之基礎（參照最高法院96年度台上字第53
    48號判決）。另查醫療過失，係指醫療人員違反客觀上必要
    之注意義務而言。惟因醫療行為有其特殊性，自容許相當程
    度之風險，應以醫療當時臨床醫療實踐之醫療水準判斷是否
    違反注意義務。原則上醫學中心之醫療水準高於區域醫院，
    區域醫院又高於地區醫院，一般診所最後；專科醫師高於非
    專科醫師。尚不得一律以醫學中心之醫療水準資為判斷標準
    。此參諸行政院衛生署所訂醫療糾紛鑑定作業要點第16條：
    醫事鑑定小組委員及初審醫師，對於鑑定案件，應就委託鑑
    定機關提供之相關卷證資料，基於醫學知識與醫療常規，並
    衡酌當地醫療資源與醫療水準，提供公正、客觀之意見，不
    得為虛偽之陳述或鑑定之規定，亦明（最高法院95年度台上
    字第3884號判決意旨參照）。準此，本件被告已確實依醫療
    當時臨床醫療實踐應有之醫療水準，自無疏失可言。
三、被告甲○○部分：
(一)、訊據被告林進興堅持否認有上述犯行，辯稱：當初被害人蔡
    敏雄來時候，他只有胸悶，但是沒有胸痛的情況，胸悶可能
    的原因有很多，包括他可能有抽煙、有糖尿病等都可能造成
    胸悶，一般我們有胸悶不適時，我們都會考量到心臟的問題
    ，蔡敏雄住進急診室後，我一開始給予氧氣還有心電圖檢查
    ，並給予舌下硝化甘油含片，治療後病人蔡敏雄的症狀有緩
    解，所以我給予抽血進行心肌酵素的檢查，再做心電圖的監
    視器，還有抽血報告有等1個小時，中間我有用心電圖的監
    視器監控病人的狀況，等抽血報告出來除了血糖偏高之外，
    其他心肌酵素都正常。後來我再觀察3個小時，沒有變化才
    轉入普通病房觀察等語。經查：
    (1)本件病患蔡敏雄於92年12月11日18時34分許前往北港醫院
      掛號急診，其主述胸悶不適併冒冷汗（sever tightness
      of chest this evening associated with cold sweati
      -ng），並陳述有糖尿病病史，但沒有如高血壓、心臟病
      等其他系統疾病病史（According to the statement of
      the patient himself,apart from DM,he had no other
      systemic disease like hypertension and heart disea
      -se.），有蔡敏雄之北港醫院出院病歷摘要1份在卷可查
      （雲林地檢93年度他字第283號卷第12頁），而蔡敏雄在
      急診時係自行到醫院，當時血壓120/59mmHg，脈搏87次/
      分，呼吸正常，意識清醒、活動自主，皮膚無潮紅、黃膽
      、蒼白、發甘等現象，有其急診病歷(一)一份在卷可佐（見
      卷附單冊北港醫院編號207310號病歷第2頁），可見蔡敏
      雄於急診入院時生命跡象穩定，尚無立即之生命危險，而
      被告甲○○經診視後亦給予蔡敏雄抽血檢查，就與心肌梗
      塞有關之3項心肌酵素檢驗結果為CPK：114（男性正常值
      38-174）、CKMB：5.0（正常值3-10）、Troponin I<0.1
      （正常值0.8），均在正常值之範圍內，而其他體檢結果
      也均無異常，有蔡敏雄之住院摘要（Admission Note）、
      住院病歷紀錄1份在卷可參（雲林地檢93年度他字第283號
      卷第15頁至第19頁），則當時被告甲○○依心電圖判讀結
      果應僅能懷疑是心肌梗塞，而不能確認蔡敏雄確實發生心
      肌梗塞，在此情形下被告甲○○給予蔡敏雄氧氣及舌下硝
      化甘油含片，並於觀察3小時，至同日21時35分時見蔡敏
      雄血壓96/66mmHg，脈搏80次/分（雲林地檢93年度他字第
      283號卷第49頁），生命跡象仍然穩定，而將蔡敏雄轉入
      內科住院病房繼續觀察，應符合醫療常規。而醫審會第1
      次鑑定意見亦認為：「告訴狀稱患者在下午6時多到急診
      ，醫院拖延數小時並只以門診用藥照用搪塞，未作處理。
      依病歷記載（見病歷003頁），病患於18：34到院當時給
      予氧氣，並加以心電圖監視器，18：45給予舌下硝化甘油
      含片，18：45予以抽血，檢查CPK，LDH，CKMB，19：25胸
      部X光及12導程心電圖，20：00辦住院（床號32192）由到
      院到辦住院，時間為1小時15分，而在其間予以氧氣，舌
      下硝化甘油，皆為針對心肌缺氧，而CXR及心電圖檢查也
      是必要之檢查，並未見拖延數小時，未作處理。」（雲林
      地檢93年度他字第283號卷第83頁），行政院衛生署醫事
      審議委員會（下稱醫審會）第二次鑑定意見並認為：「急
      診室甲○○醫師之處置符合醫療常規，而其鑑別診斷處置
      也符合醫療常規，雖然確認為心肌梗塞，一般應住入加護
      病房，然而在急診有化驗心肌酵素，並未見上升，在疑似
      心肌梗塞時先住一般病房，等到進一步確認再轉入加護病
      房，亦符合醫療常規。」（原審卷第55頁），故本件被告
      甲○○在僅懷疑蔡敏雄為心肌梗塞之情形下，將蔡敏雄轉
      入內科普通住院病房繼續觀察，並無過失可言。
    (2)檢察官上訴意旨以：急診部分甲○○醫師當時雖有疑慮，
      然在存有疑慮之際是否應更有詳細之作為，也應做初步檢
      視與適度處置，又心肌梗塞「黃金六小時」救治時效，甲
      ○○醫師的前段處置，跟接續的主治醫師應為「共同」負
      責此一病患之連續行為，且患者死亡的道路卻是由這「連
      續」行為所串連，林醫師的責任實不應因法律訴訟個體的
      「拆解」而免于歸咎等語。惟查急診室甲○○醫師之處置
      及鑑別診斷均符合醫療常規並無過失，已如前述，另查甲
      ○○醫師當時既為急診室主治醫師，在急診階段已為適當
      處置後將患者轉入內科普通病房觀察，自應由內科普通病
      房醫師接續觀察並予適當治療，不能再苛責急診室醫師再
      至病房繼續為醫療處置之責任。
(二)、原審審理後認被告甲○○之醫療處置並無過失，而為被告甲
    ○○無罪之諭知，核無不合，檢察官上訴意旨引用告訴人書
    狀仍執前詞指摘原判決不當為無理由，已如前述，應予駁回
    。
四、被告乙○○部分：
(一)、訊據被告乙○○矢口否認有何業務過失致死犯行，辯稱：如
    果心室頻脈（VT）有兩種可能，一種是心動力正常，另一種
    心動力不正常，一般心動力正常的話，血壓也會正常，病人
    剛開始時血壓正常，而且意識正常，這種情況一般不建議做
    心臟電擊，因如果做心臟電擊有可能會惡化病情。另心臟電
    擊為對病患強烈的侵入性治療，非到萬不得已應不予使用。
    況被害人蔡敏雄死後未經解剖，無法得知其是否有發生大範
    圍的心肌梗塞，如發生大範圍之心肌梗塞，縱施以電擊也沒
    有用云云。
(二)、按公訴意旨認被告乙○○涉有前揭過失犯行，主要係認患者
    蔡敏雄於同日23時3分許病情惡化出現「心室頻脈 (VT)」，
    乙○○「明知」應立即施以心臟電擊，而依當時情形並無不
    能注意之情事，而「未給予心臟電擊」，使蔡敏雄因心室頻
    脈 (VT)持續進行導致因急性心肌梗塞併心因性休剋死亡等
    情。嗣經醫審會歷次鑑定及中華民國心臟醫學會之鑑定亦均
    係建立在蔡敏雄已發生心室頻脈，並據以指摘被告乙○○未
    予蔡敏雄電擊之錯誤處置，減少病患存活機會，而認被告乙
    ○○有疏失。惟查：
    本件病患蔡敏雄其死亡證明書上所載死因為「直接引起死
      亡之疾病或傷害：甲、急性心肌梗塞併心因性休克」。然
      本件既未經檢察官督同法醫相驗，亦未經屍體解剖鑑定，
      死亡證明書上所載死因僅為推測，自不能依此推論死亡結
      果與被告之醫療行為間有何因果關係。是以，僅憑該死亡
      證明書上所載之死因並不能證明被害人死亡之確切原因是
      否為「心室頻脈」所直接引起，該死亡證明僅係臆測被害
      人之死亡與急性心肌梗塞併心因性休克有關。
    本案病患蔡敏雄是否確實發生心室頻脈並無明確證據證明
      。查醫審會第2次鑑定（編號：0000000），認定病患發生
      心室頻脈係依據為病歷之心電圖（050頁）。然臨床醫學
      上心室頻脈之判斷需12導程心電圖，單用一個導程並無法
      正確判斷，此依中華民國心臟學會96年3月1日中心（文）
      字第718號函覆原審法院之函文，說明「來函所附（即加
      護病房50頁心電圖）以及相關護理記錄，所顯示之快速心
      律不整是有可能為心室頻脈。惟也無法排除左或右傳導枝
      阻斷，合併竇房心跳加快所產生之心電圖變化。若要判斷
      是否為心室頻脈，需要12個導程之心電圖才能診斷。」亦
      即，依病患當時之心電圖以及相關護理記錄，並無法證實
      病患蔡敏雄確實發生心室頻脈，而有立即給予電擊之必要
      性。故醫審會鑑定意見所指護理記錄第50頁心電圖，僅有
      單一導程，只能判斷為QRS波寬大之快速心律，並無法正
      確判定病因。又查醫審會前後鑑定就心室頻脈發生之時點
      前後認定不一。蓋醫審會第2次鑑定（編號：0000000）鑑
      定意見(三)認定「病人有發生心室頻脈，發生的時間在12月
      11日晚上11點到12點之間，依據為病歷之心電圖（050頁
      ）。」，惟心室頻脈之判讀需依據心電圖始能判讀，而普
      通病房並無心電圖裝置，故醫審會第2次鑑定所稱依心電
      圖判定發生心室頻脈之時點應為蔡敏雄轉入加護病房後。
      然醫審會第3次鑑定（編號：0000000），鑑定意見(二)竟指
      心室頻脈「發生地點在普通病房」，則醫審會第3次鑑定
      意見恐未依據本案病歷所載確實鑑定，而有出於鑑定人主
      觀臆測推論之虞，故醫審會前後鑑定意見矛盾，應不可採
      ，醫審會逕予判斷為心室頻脈，自屬推測。另依中華民國
      心臟學會97年1月25日中心（田）字第0012號函覆本院之
      函文，亦指出「室上頻脈（如：心房頻脈、心房撲動、心
      房顫動房室迴旋頻脈、房室結迴旋頻脈）若合併左或右傳
      導枝阻斷，很可能無法與心室頻脈分辨」。故本件依前揭
      最高法院所揭示判斷醫療行為是否違反注意義務之準則，
      病患蔡敏雄於加護病房時，就其心電圖以及相關護理記錄
      ，按醫療當時臨床醫療實踐之醫療水準判斷，既無法證實
      病患蔡敏雄確實發生心室頻脈，故本案被告未予心臟電擊
      ，自無法據此認定有有何疏失。
(三)、病患蔡敏雄之死亡結果，與被告之醫療處置是否具因果關係
    ：
    按不作為的原因性在於行為人不為期待應為的特定行為，
      合乎自然法則地導致具體結果的發生，亦即對於具體結果
      的發生，不作為係其不可想像其不存在的條件，因為該想
      像中的特定救助行為或防果行為的出現，將會有效地排除
      結果的發生；倘可想像行為人從事特定的救助行為或防果
      行為（亦可想像不作為的不存在），而具體結果仍然會發
      生者，則不作為與結果之間即欠缺因果關係。（參照台灣
      高等法院95醫上訴第2號刑事判決）
    原審判決以「被告乙○○之過失不作為使被害人之死亡機
      率維持在85至95%，未給予電擊處置，以致於未能將死亡
      率降低至原死亡率之3分之1至一半？應認在一般情形下，
      有此被告之過失不作為，均可發生病患死亡之同一結果，
      故被告乙○○之過失不作為與被害人蔡敏雄之死亡結果間
      有因果關係。」等語，惟若給予電擊處置是否能將死亡率
      降低至原死亡率之3分之1至一半？依中華民國心臟學會97
      年1月25日中心（田）字第0012號函復略以：「…至於此
      級病人之死亡率，其決定因素乃是左心室功能的改善 (如
      ：施用冠狀動脈氣球擴張或支架置放，加上適當抗心衰竭
      藥物之使用），單是電擊本身並不足以保證降低死亡率一
      半或三分之一」。另查病患蔡敏雄轉入加護病房時，醫學
      上無法確定發生心室頻脈，因此臨床醫學上不能貿然給予
      電擊，已如前述。而病患蔡敏雄轉至加護病房時已處於休
      克狀態，被告乙○○醫師針對心肌梗塞，給予氧氣、舌下
      硝化甘油（NTG）、aspirin、tridil、heparin、morphin
      e；針對休克, 給予氧氣、輸液、升壓劑dopamine；最後
      心肺衰竭時給予插管（on endo）、呼吸器使用、強心劑
      bosmin、心臟按摩、心肺復甦術 (CPR)等處置，確實有針
      對病患之臨床症狀予以處置（見雲林地方法院檢察署93年
      度他字第283號卷22至34頁），並非「任意不作為，任憑
      病患死亡之結果發生。」故原審判決依據假設患者確有發
      生心室頻脈之前提事實，而認定「被告乙○○之過失不作
      為與被害人蔡敏雄之死亡結果間有因果關係。」，實有未
      合。
    再者，中華民國心臟學會97年1月25日中心（田）字第001
      2號函覆本院之函文，亦指出「任何電擊之後，假若心臟
      功能原已不佳（如大範圍急性心肌梗塞、左心室衰竭），
      很可能造成一段時間的左心室功能持續低落，電擊能量越
      大，心臟功能低落時間越久。」則本件病患轉入加護病房
      時已屬Killiip氏第4類心肌梗塞（心臟功能原已不佳、屬
      大範圍急性心肌梗塞），依醫審會所附文獻其死亡率本已
      高達85％以上（mortality rate…class IV,85to95%），
      是以在未確定為心室頻脈時，貿然施以電擊，可能導致心
      臟功能更加低落（亦即，加速構成要件結果之發生）。再
      依醫審會第2次鑑定書鑑定意見(六)「就算處置正確也有可
      能死亡」、鑑定意見(七)明確指出「…如施以電擊，仍不能
      保證病人存活。」故縱使病患蔡敏雄確實發生心室頻脈，
      而被告乙○○當時施予電擊，病患蔡敏雄之死亡率仍高達
      85％，構成要件結果仍可能會發生，並無結果迴避之可能
      性，則此結果即係客觀不可避免，而無結果不法，行為人
      即因之不成立過失犯。故病患蔡敏雄之死亡結果，與被告
      之醫療行為實不具因果關係。
    復按刑法上之過失，其過失行為與結果間，在客觀上有相
      當因果關係始得成立。又醫療過失，係指醫療人員違反客
      觀上必要之注意義務而言。惟因醫療行為有其特殊性，自
      容許相當程度之風險，應以醫療當時臨床醫療實踐之醫療
      水準判斷是否違反注意義務。就醫院等級而言原則上醫學
      中心之醫療水準高於區域醫院，區域醫院又高於地區醫院
      ，一般診所最末；就醫師專業性而言專科醫師高於非專科
      醫師。故尚不得一律以醫學中心之醫療水準資為判斷標準
      。此參諸行政院衛生署所訂醫療糾紛鑑定作業要點第16點
      ：醫事鑑定小組委員及初審醫師，對於鑑定案件，應就委
      託鑑定機關提供之相關卷證資料，基於醫學知識與醫療常
      規，並衡酌當地醫療資源與醫療水準，提供公正、客觀之
      意見，…。甚明（最高法院95年度台上字第3884號判決意
      旨參照）。準此，本件被告乙○○僅為內科病房值班醫師
      ，並非心臟專科醫師，其已確實依醫療當時臨床醫療實踐
      應有之醫療水準為患者蔡敏雄進行救治，自無疏失可言。
(四)、綜上各情觀之，本件死者未經解剖鑑定，確切之死因無法全
    然確定，尚難斷然推定本案死者死因。依據卷內中華民國心
    臟學會回函亦表示無法判定病患蔡敏雄當時確實有發生心室
    頻脈現象。則本件死者之死因既未能確定，病患當時是否確
    實發生「心室頻脈」亦無法確定，則病患蔡敏雄確切死亡原
    因，是否係因被告等人從事醫療業務時有何疏失，而有業務
    過失致死之犯行，依上開資料判斷及鑑定結果，其證據尚屬
    薄弱，而未達於確信之程度。是本案自不得以擬制臆測之方
    法假設病患當時確有發生心室頻脈，並憶測如予電擊，則病
    患或可存活，進而據此無法確認之事實，假設醫學上應為如
    何之處置，而指摘被告乙○○醫師未予電擊顯有疏失，致有
    違「罪證有疑，利於被告」之刑事訴訟法則。據上論結，自
    難證明被告乙○○整體之醫療行為與病患蔡敏雄之死亡結果
    具因果關係，客觀上不可歸責於被告之醫療行為，於法尚難
    令被告乙○○醫師對於被害人之死亡負業務過失之刑責。況
    被告與告訴人於本院審理中已達成和解，告訴人不再訴究。
    以上原審疏未詳究審酌，即遽採為不利被告之認定，自有未
    合，被告上訴否認有何業務過失致死犯行，據此指摘原判決
    採證不當，為有理由，自應由本院將被告乙○○部分撤銷，
    改諭知被告無罪之判決。
據上論斷，應依刑事訴訟法第368條、第369條第1項前段、第301
條第1項判決如主文。
本案經檢察官謝錫和到庭執行職務。
中    華    民    國    97    年    4     月    1     日
                    刑事第三庭  審判長法  官    陳義仲
                                      法  官    蘇清水
                                      法  官    宋明蒼
以上正本證明與原本無異。
檢察官如不服本判決，應於收受本判決後十日內向本院提出上訴
書，其未敘述上訴理由者並得於提起上訴後十日內向本院補提理
由書。
本件被告不得上訴。
                                      書記官    翁心欣
中    華    民    國    97    年    4     月    1     日

司法院資訊處製作；財團法人民間司法改革基金會備份。
